臺灣高等法院臺南分院民事判決　93年度上更(二)字第37號
上　訴　人　甲○○
上訴人　兼
訴訟代理人　丙○○
共　　　同
訴訟代理人　張文嘉　律師
上　訴　人　乙○○
訴訟代理人　林崑地　律師
　　　　　　林木欽
上列當事人間請求損害賠償事件，上訴人對於中華民國91年1月1
日臺灣嘉義地方法院判決（86年度訴字第85號）提起上訴，經最
高法院第二次發回更審，本院於94年4月15日言詞辯論終結，判
決如下：
    主  文
原判決關於命上訴人甲○○、丙○○給付除確定部分外（即新台
幣壹萬柒仟伍佰元本息），超過新台幣拾萬陸仟貳佰伍拾元本
息部分，及該部分假執行之宣告，暨除確定部分外訴訟費用之裁
判均廢棄。手
上開廢棄部分，上訴人乙○○在第一審之訴及其假執行之聲請均
駁回。
原判決關於駁回上訴人甲○○、丙○○後開請求、及該部分假執
行宣告、並訴訟費用之裁判廢棄。
上訴人乙○○應再給付上訴人甲○○、丙○○新台幣壹佰拾貳
萬貳仟捌佰壹拾元，及自民國86年2月16日起至清償日止，按年
息百分之5計算之利息。
前項給付，於上訴人甲○○、丙○○以新台幣肆拾萬元供擔保後
得假執行，但上訴人乙○○於假執行程序實施前，以新台幣壹佰
萬元供擔保後，得免假執行。
上訴人甲○○、丙○○其餘上訴及假執行聲請駁回。
上訴人乙○○之上訴及假執行聲請駁回。
上訴人乙○○在第二審之追加之訴及假執行聲請均駁回。
本訴第一、二審及發回前第三審訴訟費用（除確定部分外），由
上訴人乙○○負擔六分之五，餘由上訴人甲○○、丙○○負擔。
上訴人乙○○追加之訴訴訟費用上訴人乙○○負擔。
反訴第一、二審及發回前第三審訴訟費用，由上訴人乙○○負擔
六分之五，餘由上訴人甲○○、丙○○負擔。
    事  實
甲、上訴人甲○○、丙○○方面：
一、聲明：求為判決：
    本訴部分；(一)原判決（除確定部分外）不利上訴人部分廢棄
    。(二)駁回被上訴人在第一審之訴及第二審追加之訴及假執行
    之聲請。(三)對造之上訴駁回。(四)如受不利之判決，願供擔保
    ，請准宣告免為假執行。
    反訴部分：(一)原判決不利上訴人部分廢棄。(二)被上訴人應再
    給付上訴人新台幣（下同）162萬2810元及自86年2月26日起
    算按年息百分之5計算之利息。(三)被上訴人之上訴駁回。(四)
    願供擔保請宣告假執行。
二、陳述：除與原判決及本院前審判決記載相同者，引用之外，
    補稱：
　(一)對造上訴人依約應分得之土地為270.58平方公尺〔計算方式
  　：（0000-000.7-58）ｘ1/4＝270.58〕，其中316.7乃6米路
    應分擔部分，58乃保留3米寬路。其實際分得土地為298平方
    公尺，故對造上訴人不但未少分得土地，而且尚多分得27.4
  　2平方公尺土地。
    對造上訴人應分得房屋坪數應為108.48坪，非120坪，除代
    書之妻莊林雪蓮之証詞外，乙○○之子林木欽曾就此爭執，
    提出於嘉義縣水上鄉調解委員會之計算書為証。對造上訴人
    亦承認該計算書係其子所計算。
  (二)依兩造之約定，對造上訴人分得實際坪數與約定坪數不足部
    分，上訴人願以每坪3萬5000元之價格補償，其他均歸上訴
    人，則對造以上訴人多分得62.5坪，主張上訴人應補償其21
    8萬7500元，顯屬無據。
  (三)依土地稅法第51條規定，土地增值稅應繳而未繳，即無法辦
    理登記，不可能有原判決所指：上開契約文字所示應繳納之
    土地增值稅由甲方即乙○○負擔，係指訂約前積欠之土地增
    值稅而言，原判決上開理由與法有違。再依土地稅法第28條
    規定，可知土地增值稅係在土地所有權移轉時繳納，而土地
    所有權移轉之時間必在土地所有權移轉之債權契約及物權契
    約訂立之後，故土地增值稅繳納之時間必在土地所有權移轉
    契約訂立之後，契約訂立之前殆無應繳納之土地增值稅，原
    判決就契約所載：「本契約成立前應繳納之土地增值稅由乙
    ○○負責」，係指契約成立前「應繳納」之土地增值稅，而
    非契約成立前「產生」之土地增值稅，其解釋契約文義，亦
    與上開規定不符。
  (四)若土地增值稅約定全部應由上訴人負擔，對造上訴人係「出
    清的」，則契約僅須記載土地增值稅由上訴人二人負擔即可
    ，何須區分為契約成立前應繳納之土地增值稅，與契約成立
    後至辦理過戶時應繳納之土地增值稅二種，又土地增值稅雖
    於過戶時始須繳納，但其產生係由於逐年調高地價之結果，
    故所謂契約成立前應繳納之土地增值稅，實係指契約成立前
    發生之土地增值稅而言，乃無疑義。故所謂契約成立前對造
    上訴人並無欠繳土地增值稅，因認對造上訴人無須分擔土地
    增值稅，乃拘泥文字未探求締約時真意。
  (五)對造上訴人於訂約後一再要求變更設計，先則將40平方公尺
    土地保留為私有，繼則將「店面連棟式房屋」變更為「別墅
    型房屋」，嗣再變更設計，並於83年3月間提出建造執照變
    更設計申請書，故上訴人無逾期完工情事，對造即應返還30
    萬元保証金。
三、證據：援用歷審所提証據。
乙、上訴人乙○○方面：
一、聲明：求為判決：
    本訴部分：(一)原判決（除確定部分外）關於上訴人敗訴部分
    廢棄。(二)被上訴人甲○○、丙○○應再給付上訴人貳佰肆拾
    捌萬貳仟玖佰元，及其中壹佰零參萬壹仟參佰捌拾元，自86
    年1月30日起，至清償日止按年息百分之5計算之利息。另壹
    佰肆拾伍萬壹仟伍佰貳拾元，自本訴狀繕本送達之翌日起至
    清償日止，按年息百分之五計算之利息。(三)願供擔保請宣告
    假執行。(四)被上訴人之上訴駁回。
    反訴部分：(一)原判決不利上訴人部分廢棄。(二)駁回對造上訴
    人在第一審之反訴。(三)對造之上訴駁回。(四)如受不利判決願
    供擔保請宣告免假執行。
二、陳述：除與原判決記載相同者引用之外，補稱：
  (一)上訴人應分得之土地面積為（0000-000.7）×1/4＝285平方
    公尺。上訴人實際分得之土地2筆合計為298平方公尺，扣除
    道路退縮地28.11平方公尺，再扣除契約所約定3米寬路之58
　  平方公尺，餘211.89平方公尺，減少73.11平方公尺，折合2
    2.12坪，反之，對造等分得土地面積，多出206.63平方公尺
    ，折合62.5坪。每坪以3萬5000元計算，對造上訴人應補償
    上訴人218萬7500元。
  (二)依約定對造上訴人應建造120坪2層房屋給上訴人，惟對造僅
    蓋建325.83平方公尺，折合98.56坪，不足建坪21.44坪，以
    每坪3萬5000元計算，合計應補償75萬400元。
　(三)否認有將原店面連棟式房屋變更為別墅式房屋，並至莊代書
    處將合約第二條總建坪為120坪之字句刪除之事實。合建契
    約書刪改處，上訴人同意者，均在刪改處蓋章或按指印，唯
　  獨總建坪為120坪之字句刪除處，並無上訴人之蓋章或按指
    印，可證明伊未同意刪除。
  (四)證人沈國明（契約見證人）已於原審證稱：「簽訂合約時，
    兩造約定一切費用，由建商負擔，地主是「出清」，即僅提
    供土地而已，有關介紹費、稅捐等，圴應由建商負擔」。証
    人陳智宏（即鄰地地主）在第二審亦證稱：「兩造簽合約時
    ，伊亦在場，當初約定係由建商負擔所有稅捐。」等語，可
    證系爭土地增值稅，應由對造上訴人負擔。
　(五)兩造契約約定開工日期定於82年11月底，工程時間一年，採
    日曆天，僅遇天災、地變、過年，始得扣除工作天數，對造
    上訴人延至84年5月間始完成建築，顯已違約。
    對造上訴人甲○○等在原審自承「扣除下雨天，伊並未超過
    時間」，惟雨天依約不能扣除。對造上訴人等既逾期完工，
    伊依約沒收押金，於法有據。
三、證據：除援用歷審所提証據外，聲請勘驗現場並囑託地政事
    務所測量，並訊問證人陳智宏。
    理  由
壹、本訴部分：
一、上訴人乙○○起訴主張：兩造於82年7月23日訂立合建契約
    ，約定由其提供嘉義縣水上鄉○○○段1163之3號土地（以
    下稱系爭土地），由上訴人甲○○、丙○○興建房屋，約定
    伊可分得總面積扣除6米寬道路及前面3米寬道路之面積之4
    分之1，對造應建造乙棟2層樓房鋼筋磚造，總建坪數為120
    坪，分2戶給伊，若不足坪數，每坪應再補償3萬5000元，對
    造將房屋交付於伊後，伊發現對造並未預留建物前3米寬道
    路，建物總坪數未達120坪，僅98.56坪，不足21.44坪，依
    約應補償75萬400元，土地依約伊可分得285.175平方公尺，
    但實際分得僅213.19平方公尺，減少57.71平方公尺，約17.
    5坪，依約應補償52萬3718元，又對造多分得171.8平公尺土
    地，折合51.96坪，每坪3萬5000元計算，應補償伊181萬860
     0元，爰依契約、不當得利、民法第227條不完全給付之規
    定，求為命對造上訴人再給付上訴人248萬2900 元，及其中
    103萬3180元，自86年1月30日起至清償日止，按週年利率百
    分之5計算之利息之判決，其中145萬1520元自訴狀繕本送達
    翌日起算至清償日止，按年息百分之5計算之利息。（上訴
    人乙○○於原審起訴之聲明為上訴人甲○○、丙○○應連帶
    給付227萬5598元及法定遲延利息，原審判命上訴人甲○○
    、丙○○應給付45萬5000元本息，駁回上訴人乙○○其餘請
    求，兩造就其敗訴部分，分別提起上訴，本院前審改判命上
    訴人甲○○、丙○○給付1萬7500元本息，駁回上訴人乙○
    ○之上訴，此部分已告確定，其餘部分，上訴人乙○○於本
    院聲明求為命上訴人甲○○、丙○○再給付248萬2900元本
    息，其中71萬2302元本息，核屬其於本院所為訴之追加。）
二、上訴人甲○○、丙○○則以：對造上訴人依約應分得之土地
    面積為270.58平方公尺，實際分得298平方公尺，已超出應
    分得者，其主張補償差額，自有未合，又其既已分足土地，
    依約其餘土地即應分歸伊，伊並無不當得利之可言。又兩造
    重立之新約，並無建物須建120坪之約定，對造主張建物僅
    98.56坪，應補償差價云云，亦屬無據等語，資以抗辯。
三、上訴人乙○○主張：兩造於82年7月23日簽訂合建契約，由
    乙○○提供土地，交上訴人甲○○、丙○○出資興建，約定
    上訴人乙○○可分得總面積扣除6米寬道路及前面3米寬道路
    之面積之4分之1，對造應建造乙棟鋼筋磚造樓房，分二戶，
    對造已將房屋建竣交屋於上訴人乙○○之事實，為上訴人甲
    ○○、丙○○所不爭執，且有合建契約書、土地登記簿謄本
    附卷可稽，堪信為真實。
    茲上訴人乙○○主張，甲○○、丙○○等交付之房屋坪數不
    足120坪，減少21.44坪，且建物前未依約保留3米寬道路，
    該部分列入伊分得面積不符契約約定，應予扣除，伊實際分
    得土地減少17.5坪，對造上訴人則多分得51.96坪，應補償
    伊差額等情，上訴人甲○○、丙○○則否認其主張，並以前
    開情詞置辯，是本件應審究者，厥為(一)上訴人乙○○依約應
    分得多少土地？(二)上訴人乙○○現分得之土地應否再扣除3
    米寬道路之面積？(三)兩造有無約定建物面積須120坪？
四、經查：
  (一)上訴人乙○○提供合建之系爭土地，面積為1497平方公尺，
　　但其中40平方公尺（編定為1162之15號）保留，故其提供合
　  建之土地實際為1457平方公尺，與鄰地陳文男等三人提供之
　  1162之4號土地，面積650平方公尺，合建土地總面積為2107
    平方公尺。保留之6米路面積（編定為1162之17號）為458平
    方公尺（原審卷二，第63頁），依比例上訴人乙○○應分擔
    之道路部分面積為316.7平方公尺，此為其所不爭執（本院
    本審卷，第138頁），上訴人乙○○分得房屋門前其保留之3
    米路面積為58平方公尺（本院本審卷，第112頁），依約亦
    應扣除，則扣除此二部分土地後，上訴人乙○○應分得之土
    地為270.58平方公尺〔計算式：（0000-000.7-58）×1/4=2
    70.58〕，上訴人甲○○、丙○○關於上訴人乙○○分配土
    地面積之主張，應屬可採。上訴人乙○○主張，計算其應分
　　配土地時，不扣除58平方公尺（其計算式，見本院本審卷，
  　第138頁）故其應分得土地為285平方公尺，與契約約定不合
    ，自無可採。
  (二)兩造另爭執契約所謂「前面3米寬通路」之真意如何，上訴
    人甲○○、丙○○等主張，係指原有道路中心線算起3米即
    可，上訴人乙○○則主張，應從原有道路邊緣算起三米。查
    合建契約所以有此項約定，乃係因上訴人乙○○考量日後停
    車、置物之方便，且不願所居住之房屋直接面臨馬路而來，
    則計算（前面3米寬通路）自應採從道路邊緣起算，始合契
    約真意，上訴人甲○○、丙○○援引建築師事務所職員鍾焜
    城之計算書及其所繪圖面主張，應自道路中心線起算，因該
    計算式乃建築師事務所職員依建築法規規定計算所得，已據
    鍾焜城証述明確（本院87上字第555號卷，第210頁），與契
    約明文約定不符，自不可採。又上訴人乙○○現分得之二筆
    房屋所在之土地（1162之22號、1162之23號）合計面積為29
    8平方公尺，有所有權狀影本可按（原審卷二，第119頁），
    但系爭二筆土地之面積，並未將契約所約定保留之3米路面
    積扣除，此觀本院囑託嘉義縣水上地政事務所測量之複丈成
    果圖記載該二部分面積合計58平方公尺即明（本院本審卷，
    第112頁），故計算上訴人乙○○分得面積時應予扣除，則
    實際上其分得者為240平方公尺。依上說明，上訴人乙○○
    分得土地，不足30.58平方公尺（270.58-240），約9.25坪
    。兩造均同意土地分配不足部分，按每坪3萬5000元計算找
    補，則此部分，上訴人甲○○、丙○○依約應補償上訴人乙
    ○○32萬3750元。
  (三)依系爭合建契約上訴人乙○○既可分得合建土地扣除6米私
    設道路及其自己保留之3米路後之4分之1，則其餘土地，依
    契約之解釋，當然即應分歸上訴人甲○○、丙○○，既屬依
    契約分配，自屬有法律上原因，上訴人乙○○分配土地不足
    部分，已命上訴人甲○○、丙○○補償，已見前述，自不生
    上訴人乙○○所主張，上訴人甲○○、丙○○多分得51.96
    坪土地，有不當得利之情事，致損害上訴人乙○○利益，依
    不當得利或依約應補償其差額181萬8600元（上訴人乙○○
    亦曾主張多分62.5坪，應補償218萬7500元，前後不一）之
    情事，上訴人乙○○此部分主張，為不可採。
  (四)上訴人乙○○又主張，依約上訴人甲○○、丙○○應建造乙
    棟2層樓房鋼筋磚造，總建坪數為120坪，分2戶之房屋交付
    伊。但上訴人甲○○、丙○○交付之房屋實際上僅98.56坪
    ，減少21.44坪云云，此為上訴人甲○○、丙○○所否認，
    並以該約定係舊約，新約已刪改為二樓半，且無坪數約定等
    語。查；兩造於訂立契約後曾至莊竣傑代書處，將契約書第
    二條第一款「總建坪數為120坪」等9字刪除，將原約定之「
    2層樓房」，改為「2層半樓房」，又再簽具變更設計書，將
    樓層數回復為「二層樓房」，上訴人乙○○分得實際坪數與
    約定坪數不足部分，上訴人甲○○、丙○○願以每坪3萬500
    0元價額補償等語，並提出變更後之合建契約書及變更設計
    書為證；上訴人乙○○雖否認上述變更設計事宜，表示該契
    約其餘增刪部分，均經其蓋章或按指印表示同意，但系爭刪
    9字部分，未經伊按指印或蓋章，可見該部分係甲○○片面
    刪除，伊未同意刪除云云。
    惟查：
    (1)證人莊林雪蓮（即莊竣傑代書之配偶）曾於原審到庭證稱
      ：「兩造曾至事務所更改合建約定，其中關於「及前面三
      米寬道路」等八字為伊所寫，另2層「半」、「總建坪數
      為120坪」之字，則為事務所職員盧淑真所增刪，當日僅
      被告（即上訴人甲○○、丙○○）帶合建契約書至事務所
      ，修改契約書時，兩造均在場，且經原告（即上訴人乙○
      ○）同意後才蓋章、按指印等語。」甚明（原審卷一，第
      138頁反面至第140頁）。該証人既係親自處理此項事務之
      人，受雙方之委任，並無迴護上訴人甲○○、丙○○之必
      要，其上開証言應屬客觀而可採。
    (2)上訴人乙○○於原審親自到庭，對第二次合約書上（即原
      審卷一，第28頁，上訴人甲○○、丙○○所提出者）印章
      及指印之真正，並不爭執，並承認到代書事務所增刪契約
      文字，僅抗辯：修改後，事務所小姐有唸給我們聽，但我
      不識字，並不懂。」等語（同上卷；第140頁反面）。
    (3)既然代書事務所之小姐（應係盧淑真）已將修改後之契約
      條款唸給兩造聽，因修改之處，無非係建物之樓層數與建
      物坪數，係普通常識，但凡一般成年人無有不知意者，上
      訴人乙○○主張其不識字不懂增刪真意云云，尚與事理有
      違，並非可採。況若其確不解文字增刪之真意，無從判斷
      應否同意增刪，亦可暫時不蓋章、按指印，表示須待詢問
      親友、家人後，再蓋章或捺印，其未為此保留，是其顯已
      同意上開契約內容之修改，否則其現有建物不致有二樓半
      之情形。其所辯若同意該部分之刪改，何以未於該處捺指
      印或蓋章云云，因契約簽訂之現場情況甚多，各種因素相
      互影響，無由揣測其因何未於該處捺印，此部分抗辯與證
      人之上開證述及現場建物實況不符，其空言否認，顯難憑
      採。上訴人甲○○、丙○○交付與上訴人乙○○之建物面
      積實際上為115.7坪（原審卷一，第153頁-156頁），並非
      上訴人乙○○主張分得之98.56坪，契約既未約定120坪，
      上訴人甲○○、丙○○自不負不完全給付之責任。上訴人
      乙○○請求建物不足21.44坪之補償，尚非有據，不應准
      許。
　(五)綜上所述，上訴人乙○○得請求上訴人甲○○等給付者為32
  　萬3750元，因本院前審判決1萬7500元部分已確定，扣除後
    等應再給付者為30萬6250元。
五、從而，上訴人乙○○依契約之約定，請求上訴人甲○○、丙
    ○○給付30萬6250元，及自起訴狀繕本送達翌日即86年1月3
    0日起至清償日止，按年息百分之5計算之利息部分，為有理
    由，應予准許，逾此範圍之請求，為無理由，應予駁回。
貳、反訴部分：
一、上訴人甲○○、丙○○於原審反訴主張，依合建契約約定，
    交屋時上訴人乙○○應退還30萬元保証金，伊等已完工交屋
    ，上訴人乙○○應返還30萬元與伊等；又兩造契約約定，契
    約成立前應繳納之土地增值稅、地價稅由上訴人乙○○負責
    ，辦理過戶手續土地增值稅，各自負擔，則系爭土地於訂約
    之82年7月23日以前之土地增值稅，應由上訴人乙○○負擔
    ，伊等已代繳162萬2810元之增值稅，上訴人乙○○自應返
    還伊等語，求為判決命上訴人乙○○給付192萬2810元及自
    反訴狀繕本送達之翌日起算之法定遲延利息之判決。（原審
    准其30萬元本息之請求，駁回其餘請求，兩造均上訴。）
二、上訴人乙○○則以：對造上訴人甲○○、丙○○等未於開工
    後一年內完工交付房屋，已違約，依約伊自得沒收保證金，
    又關於稅捐之分擔約定，依見証人及另一合建地主之証言，
    伊係「出清的」，不負擔增值稅，契約之文字係指建商即上
    訴人甲○○、丙○○日後將分得之建物售予第三人時，應自
    行負擔土地增值稅等語，資以抗辯。
三、本件上訴人甲○○、丙○○主張，其於合建契約成立後，曾
    交付保証金予上訴人乙○○，約定完工交屋後上訴人乙○○
    應返還，現房屋已交付上訴人乙○○使用，乙○○尚有30萬
    元保證金未返還，另伊因系爭土地其分得部分土地，出售第
    三人，已繳納土地增值稅162萬2810元之事實，為上訴人乙
    ○○所不爭執（原審卷一，第161頁反面）並有土地增值稅
    繳款書多件可証（原審卷一，第52頁以下），堪信為真實。
    茲上訴人甲○○、丙○○主張，依約上訴人乙○○應返還保
    証金及代墊之土地稅款，上訴人乙○○則否認其主張，並以
    前開情詞置辯，是本件應審究者，乃(一)上訴人乙○○主張沒
    收保証金之條件是否成就？(二)依約系爭土地增值稅應由地主
    或建商負擔？
四、經查：
  (一)依合建契約第4條約定：「開工日期定於82年11月底，如違
    約，由甲方即上訴人乙○○沒收押金。」，第5條約定：「
    工程時間定為1年完成，如未完成，由甲方即上訴人乙○○
    全權處理。如遇天災地變、過年，應扣除工作天數。」，第
    7條退款辦法第3項規定：「交屋時退還新台幣30萬元」，本
    條款所謂「全權處理」，係指如違約未如期完工，即沒收保
    証金，已據證人陳智宏（另一合建地主）於本院證述明確，
    上訴人甲○○、丙○○對此亦不爭執，所爭者，乃有無遲延
    完工之事而已。
　(二)又依契約第5條之文義觀之，所謂1年完成，既未記載工作天
  　天，且又明示如遇天災、地變、過年始扣除工作天數。則所
  　謂1年期間，應係指日曆天，並非工作天，事甚明確。又系
    爭房屋係84年3月間始完工，此從嘉義縣政府建設局所核發
    之使用執照，發照日期記載為84年3月6日，應可推知完工時
    間，亦屬同月間或早些，往前回溯一年，則為83年3月間開
    工，此與契約所定82年11月底，有四個月之差距，縱令依其
    主張，因由連棟式變更為別墅型房屋，開工日變更為83年1
    月7日，再依約扣除春節過年5天，亦顯逾期1個多月，上訴
    人甲○○、丙○○既無証明施工期間另有天災地變可扣除工
    期之原因，自不能再予扣減，況上訴人甲○○在原審自承扣
    除下雨天，伊並未超過時間（原審卷二，第60頁），依上說
    明，下雨天並非依約可扣除工期之事由，由其上開陳述，亦
    可反推其確知逾期完工之事，至其抗辯，因再變更設計，於
    83年3月間申請建照執照變更設計申請書，故1年之時間應延
    至83年3月間云云，既與其自認之事實不合，且變更設計申
    請書，乃上訴人甲○○、丙○○所申請，並無從據之推認上
　　訴人乙○○已同意延展開工計算始期，且該申請書亦與縣政
　  府核准開工日期83年1月7日（本院前審卷第264頁反面），
    明顯不符，該變更設計申請書本身，並無足為其有利之認定
    。
　(三)上訴人甲○○、丙○○既逾期完工，上訴人乙○○依約沒收
　  系爭保証金30萬元，於法自無不合。上訴人甲○○、丙○○
    請求返還，於法無據，應予駁回。
五、就土地增值稅負擔，兩造之契約約定：「本契約成立前應繳
    納之土地增值稅、地價稅等一切稅款，由甲方（即上訴人乙
    ○○）負責。」、「辦理過戶手續土地增值稅、代書費、印
    花稅及規費等費用，各自負擔」，此為兩造所不爭執，並有
    契約書可按（原審卷一，第30頁），茲兩造所爭執者，乃本
    約款之真意為何，系爭土地分割登記後，由上訴人甲○○、
    丙○○分得土地所產生之土地增值稅，應由何人負擔？經查
    ：
　(一)解釋契約，應以當事人立約當時之真意為準，而真意何在，
  　又應以過去事實及其他一切證據資料為斷定之標準，不能拘
    泥文字，致失真意。最高法院此次發回意旨指示甚明。
    又最高法院本次發回意旨，就廢棄發回意旨第(四)點，明白指
    出該院前次發回意旨已指明此點，指摘本院前審未加調查審
    認，此次發回再次指示，就本項土地增值稅負擔之約定之法
    律解釋，就此項廢棄發回理由中之論述，因涉及法律行為（
    契約）之解釋，即法律上判斷，依民事訴訟法第478條第4項
    規定，本院應受其發回意旨之法律上判斷之拘束。（參見陳
    榮宗，民事訴訟法796頁參照）。
    爰論述如下：
  (二)查系爭契約，關於土地增值稅之負擔部分，既明文區別「本
    契約成立前之土地增值稅」「辦理過戶手續之土地增值稅」
    二種，分別定其負擔之標準，即前者由上訴人乙○○負擔；
    後者則各自負擔。契約既已明白約定分二階段定其負擔對象
    ，且約定前者由地主即上訴人乙○○負擔，文義甚明。雖系
    爭契約之見証人沈國明於原審証稱：「簽訂合約時，兩造約
    定一切費用，由建商負擔，地主是「出清」的，即僅提供土
    地而已，有關介紹費、稅捐等，圴應由建商負擔」（原審卷
    二。第58頁），証人陳智宏（即鄰地地主，合建人之一）在
    原審亦為相同之証言（同上卷宗，第58頁正、反面）。查上
    開二位証人，因契約訂立時均在場或係契約當事人之一，固
    均對契約協商交涉經過，有所瞭解，但証人沈國明所述：「
    地主是出清的，即只出土地而已，一切費用由建商負擔」一
    節，與契約文字明顯不符合，應非可採。而陳智宏因其係本
    件合建契約之地主之一，係契約當事人，就此項爭議，與上
    訴人乙○○係立於同一立場，與本件訴訟有相當利害關係，
    難期其為公允之証述，其証言亦難遽採。且按諸常理，若兩
    造係約定地主出清的，只出土地，一切費用均由建商負擔，
    則契約有關稅之負擔之約定，只要約定一切稅負由建商負責
    即可，無須明白分成「契約成立前」與「辦理過戶時」二階
    段，分別定其負擔人。又土地增值稅固於過戶時始須繳納，
    但其產生係由於逐年調高地價之結果，故所謂契約成立前應
    繳納之土地增值稅，實係指契約成立前發生之土地增值稅而
    言，乃無疑義。
　(三)兩造契約既約定，契約成立『前』應繳納之土地增稅、地價
  　稅等一切稅款，由甲方即上訴人乙○○負擔，上訴人甲○○
    、丙○○所代繳162萬2810元之土地增值稅，既係成立前即
    82年7月23日前因土地漲價所生，雖係契約簽訂後因分割始
    由地政機關依法徵收，但依約此部分即由甲方之上訴人乙○
    ○負擔。則上訴人甲○○、丙○○因代繳此部分費用，致乙
    ○○受有免予繳納之利益，上訴人甲○○、丙○○依不當得
    利之規定，請求返還，即屬有據，應予准許。
  (四)上訴人甲○○反訴請求部分，原審准其請求30萬元，駁回其
    餘請求，本院審理後，就該30萬元認不應准許，但就162萬
    2810元部分，則應予准許，則兩相扣抵，上訴人甲○○、丙
    ○○反訴請求部分，應再准許者為132萬2810元。
六、從而，上訴人甲○○、丙○○依不當得利之法律關係，請求
    上訴人乙○○返還132萬2810元，及自反訴狀繕本送達翌日
    即86年2月26日起至清償日止，按週年利率百分之5計算之利
    息，為有理由，應予准許，逾此範圍之請求，為無理由，應
    予駁回。
、從而，上訴人乙○○本於契約之約定，請求上訴人甲○○、
    丙○○給付30萬6250元，及自起訴狀繕本送達翌日即86年1
    月30日起至清償日止，按週年利率百分之5計算之利息部分
    ，為有理由，應予准許，逾此範圍之請求，為無理由，應予
    駁回。又上開應准許部分，上訴人乙○○陳明願供擔保，聲
    請宣告假執行，核無不合，應酌定相當之擔保金額宣告之；
    至於上訴人乙○○敗訴部分，其假執行之聲請失所附麗，應
    併予駁回。原審就超過上開應准許部分，為上訴人甲○○、
    丙○○敗訴之判決，並為假執行之宣告，尚有未洽。上訴人
    甲○○、丙○○上訴意旨就此部分指摘原判決不當，求予廢
    棄改判，為有理由。至上開應准許部分，原審判命上訴人甲
    ○○、丙○○給付，並為假執行之宣告，核無違誤，上訴人
    甲○○、丙○○上訴意旨，就此部分，指摘原判決不當，求
    予廢棄，為無理由，應駁回其此部分之上訴。原審就超過上
    開應准許部分，為上訴人乙○○敗訴之判決，並駁回其假執
    行之聲請，並無不合。上訴人乙○○就此部分上訴，指摘原
    判決不當，求予廢棄改判，為無理由，應駁回其上訴。至上
    訴人乙○○於本院追加請求部分，為無理由，應予駁回，此
    部分其假執行聲請，亦失所附麗，均併予駁回。
    就反訴部分，上訴人甲○○、丙○○本於不當得利之法律關
    係，請求上訴人乙○○返還162萬2810元，及自反訴狀繕本
    送達翌日即86年2月26日起至清償日止，按週年利率百分之5
    計算之利息部分，為有理由，應予准許，其本於契約約定，
    請求上訴人乙○○返還30萬元及法定遲延利息部分，為無理
    由，應予駁回。因原審判決已命其返還30萬元本息，爰再命
    其給付132萬2810元本息。就此部分，兩造陳明願供擔保，
    聲請宣告假執行或免為假執行，核無不合，應酌定相當之擔
    保金額分別宣告之。上訴人甲○○、丙○○敗訴部分，其假
    執行之聲請失所依附麗，應併予駁回，原審就上開應再給付
    部分，駁回上訴人甲○○、丙○○之請求，於法尚有未洽，
    上訴人甲○○、丙○○上訴，指摘原判決不當，求予廢棄改
    判，就此部分其上訴，為有理由，應由本院予以改判如主文
    第四項所示，至其不應准許部分，甲○○、丙○○之上訴，
    則無理由，應駁回其上訴。至原審判命上訴人乙○○給付部
    分，上訴人乙○○之上訴為無理由，應駁回其上訴。
肆、結論：本件兩造之上訴，就本訴部分，上訴人甲○○、丙○
    ○之上訴為一部有理由，一部無理由，上訴人乙○○之上訴
    為無理由，乙○○於本院就本訴之追加之訴為無理由，就反
    訴部分，上訴人乙○○之上訴為無理由，上訴人甲○○、丙
    ○○之上訴為一部有理由，一部無理由，依民事訴訟法第45
    0條、第449條第1項、第79條、第85條第1項前段，判決如主
    文。
中　　華　　民　　國　　94　　年　　6　　月　　 21  　日
                  民事第五庭    審判長法　官　張世展
                                      法　官　王浦傑
                                      法　官　吳上康
上為正本係照原本作成。
上訴利益合併如逾150萬元，如對本判決上訴，須於判決送達後
20 日內向本院提出上訴狀，未表明上訴理由者，應於上訴後20
日內，向本院提出理由書（須附繕本）。
中　　華　　民　　國　　94　　年　　6　　月　　 22  　日
                                      書記官　易慧玲
                                                K
